最高法院刑事判決　　　　　　　　　　　　　　　八十六年度台上字第二三○八號
　　上　 訴　 人　台灣高等法院高雄分院檢察署檢察官
　　上訴人即被告　戊○○
　　　　　　　　　乙○○
　　右　 一　 人
　　選 任辯護 人　萬維堯律師
　　被　　　　告　丙○○
　　　　　　　　　甲　○
　　　　　　　　　丁○○
　　右　 一　 人
　　選 任辯護 人　鍾武雄律師
　　　　　　　　　黃述政律師
右上訴人等因被告等殺人等罪案件，不服台灣高等法院高雄分院中華民國八十五年十
二月二十六日第二審判決（八十五年度上訴字第一二八四號，起訴案號：台灣屏東地
方法院檢察署八十三年度偵字第六八五三、七四八九、五七四號），提起上訴，本院
判決如左：
    主  文
原判決關於戊○○、乙○○殺人部分撤銷，發回台灣高等法院高雄分院。
其他上訴駁回。
    理  由
一關於發回部分：
本件原判決認定上訴人即被告戊○○因不滿林阿秀、李貴財積欠其母房租，乃於民國
八十三年十月二十六日十九時四十分許，駕車搭載上訴人即被告乙○○、被告甲○、
丁○○、丙○○前往屏東縣竹田鄉○○村○○路三之一號李貴財、林阿秀住宅理論，
雙方言語衝突後，戊○○即與乙○○、甲○、丁○○、丙○○分別持磚塊、鐵棍或徒
手損壞李宅客廳中之酒櫃等物（毀損部分已判決確定）。李貴財見對方來勢兇狠，
逃出屋外時，戊○○、乙○○、甲○、丁○○、丙○○竟基於傷害之概括犯意聯絡，
由乙○○持隨身所之尖刀一把朝李貴財後頸部劃一刀，其他人或持鐵管或徒手共同
毆打李貴財，李貴財受傷倒在屋前馬路上，乙○○仍持尖刀刺傷李貴財背部，致李貴
財頭部受有長七公分之撕裂傷、背部分別有十公分、八公分、二公分之主要撕裂傷及
其他分布在頭部、背部大小不一之傷痕多處。李貴財掙扎爬起後跑向香蕉園，戊○○
追下去，將李貴財踢入水溝，李貴財爬出後躲藏於香蕉園內。林阿秀目睹此情，急喊
救命，其子劉紹松聞聲跑出屋外欲救援，戊○○、乙○○、丙○○、丁○○、甲○等
人承前揭同一傷害之犯意聯絡，乙○○持尖刀，其他或持鐵棍、或空手共同毆打、刺
傷劉紹松，致劉紹松受有前臂掌側挫傷、左前臂掌面小指側銳器傷等傷害。劉紹松奮
力抗拒，掙脫包圍奔跑到屋前馬路上時，乙○○與戊○○竟萌殺人之犯意聯絡，變更
原有傷害之犯意，先由乙○○追趕上前以其尖刀猛刺劉紹松之右胸部二刀、一刀深度
約三公分，穿透胸壁皮膚，一刀切斷右側第六肋軟骨，肝臟表面割傷，橫膈膜、圓韌
帶出血，再由戊○○取出其在身上之尖刀一把趕上補刺劉紹松左胸部一刀，切斷左
側第二肋軟骨，穿透左上肺葉合併局部出血，因力過猛，戊○○之尖刀未拔出，劉紹
松身插該刀返回家門口不支倒地。戊○○等人行兇後駕車逃逸，待林阿秀與李貴財趕
回家門，由林阿秀將劉紹松胸口之尖刀拔出，劉紹松已氣絕身亡等情。因而撤銷第一
審關於此部分不當之判決，改判論處戊○○、乙○○共同殺人罪刑，固非無見。
惟查：(一)原判決認定被告乙○○、戊○○共同殺害劉紹松之事實，係以目擊證人陳孝
村於原審勘驗現場時證稱：「……他兒子（指劉紹松）跑到馬路上被乙○○從正面刺
二刀，再往前跑到隔壁雜貨店前馬路，戊○○追過去再刺他一刀，刀子未拔出」、「
戊○○是從香蕉園那邊過來刺死者」等語為主要論據。然陳孝村於偵查中證稱：「屋
主（指李貴財）出來與他們搏鬥，從屋外打到往西勢路上，我距他們約二十－三十公
尺，我最近離他們約隔個馬路，他兒子衝下來，沒有多久，我看到死（者身）上有流
血，胸口插把刀跑回家……」等語（見相驗卷第十一頁），並未明白證述如何被乙○
○、戊○○刺殺之情形；且與李貴財最初於警訊所述：「……那時我兒子劉紹松……
由樓上下來，至門口被一名胖子用刀刺在前胸一刀（有起）另外陳英賢（戊○○之誤
）又刺一刀無拔出，劉紹松即倒在屋內，當時我即用空手與對方反擊……」，嗣供稱
：「……我兒子跑出來救我，先被乙○○拿刀刺中右胸一刀，然後再被戊○○刺中右
胸及左胸各一刀，才跑回家倒地死亡」，並於偵查中供稱：「……我兒子聽到聲音下
樓，一個較胖的就捅我兒子一刀，他們就走了，我追約五十公尺，我與他打架，被砍
頭部及背後一刀，我兒子見狀跑去護我，就刺二刀，刀留在胸口，自己走回家，躺在
驗屍現場」等語，及林阿秀於警訊所供：「第一刀是乙○○刺殺劉紹松的右胸，另戊
○○再以刀刺殺劉紹松的左右胸各一刀……」、「……劉紹松從樓上跑下來要跑去救
李貴財，就被乙○○刺殺一刀，再被戊○○刺殺二刀後，往屋內客廳跑進來……」等
情不一（見警訊卷第一頁反面、四頁反面、五、九頁反面、十頁正反面、相驗卷第九
頁反面、十六頁反面）。而證人陳孝村自承其「視力良好，晚上較模糊」（見相驗卷
第十二頁），何以採信陳孝村之部分證詞，為認定被告之犯罪事實，原判決未說明其
證據取捨之理由，難謂無理由不備之違法。(二)被告乙○○、戊○○既始終否認帶刀前
往被害人處，且辯解插在被害人劉紹松胸口之尖刀原係李貴財所持，而原判決認定劉
紹松之死亡，乃乙○○、戊○○分持尖刀共同刺殺無疑，復認定李貴財身上亦有多處
刀傷，則對於劉紹松胸部之三處傷口是否為不同之刀器所刺﹖與李貴財身上之刀傷，
是否同一刀器﹖均有查明審認之必要，原審未加以調查審認，遽行判決，非無應於審
判期日調查之證據未予調查之違法。(三)插在劉紹松胸口之尖刀，既係由林阿秀拔出，
則其於警、檢調查時理應即時交出為證據，乃竟於案發當時未向警員表示該利刃之去
向，嗣始稱放在其家旁倉庫中找到，而於檢察官隔日勘查現場時又稱置於門邊，不知
那裡去了，至一審時，又稱兇刀被小狗咬走，而在原審復稱：警員訊問時，一時未找
到，才向警員說不知去向，翌日找到那把刀才交給警方，我並未清洗兇刀，刀上血跡
可能被倉庫中所養的狗舔乾淨等情（見警訊卷第十一頁反面、相驗卷第十頁反面、一
審卷第八七頁、二審卷第九十九頁），其供詞何以反反覆覆﹖該尖刀是否已經清洗乾
淨﹖有無被狗舔吮乾淨之可能﹖實情究竟如何尚未明瞭，且事關扣案之尖刀是否確為
被告等持以行刺被害人之兇器，自有詳加調查之必要，原審未深入查明，細心勾稽，
遽行判決，亦有可議。上訴意旨指摘原判決就被告乙○○、戊○○殺人部分不當，非
全無理由，應認此部分有發回更審之原因。
二關於駁回部分：
按刑事訴訟法第三百七十六條所列各罪之案件，經第二審判決者，不得上訴於第三審
法院，法有明文。原判決對於被告戊○○、乙○○、丙○○、丁○○、甲○共同傷害
李貴財、劉紹松部分（即戊○○、乙○○萌殺人犯意，變更其原有傷害犯意之前），
係依刑法第二百七十七條第一項論處其罪刑，而該罪係屬刑事訴訟法第三百七十六條
第一款所列之案件，依首開說明，既經第二審判決，自不得上訴於第三審法院。又本
件公訴人於第一審判決後，雖應告訴人之聲請提起上訴，但其上訴書僅記載「據告訴
人李貴財、林阿秀具狀請求上訴，如附件聲請上訴書所載，經核閱上開聲請人所述事
項，認其聲請上訴尚非顯無理由……」云云，並未明確表示就第一審判決論處被告甲
○、丙○○、乙○○、丁○○傷害罪刑部分，所適用之罪名有所爭執，況該告訴人聲
請上訴狀係以「第一審未採信證人之證言，復未明未採信之理由……」為聲請上訴
之理由，亦非對於第一審判決所認定之罪名有所爭執，此外原審檢察官在第二審辯論
終結前，亦查無對於被告等傷害罪名有所爭執之資料，則本件檢察官竟又依告訴人之
聲請，就原審所判決被告等傷害罪部分提起上訴，自非法之所許，另起訴書並未記載
被告戊○○、乙○○、丁○○有共同砍殺李貴財之事實，檢察官上訴意旨併執以主張
渠等顯具殺人犯意甚明云云，亦非合法，應予駁回。
據上論結，應依刑事訴訟法第三百九十七條、第四百零一條、第三百九十五條前段，
判決如主文。
中      華      民      國    八十六    年      四      月    二十四    日
                              最高法院刑事第三庭
                                  審判長法官  蔡  詩  文
                                        法官  張  吉  賓
                                        法官  莊  登  照
                                        法官  洪  明  輝
                                        法官  蔡  清  遊
      右正本證明與原本無異
                                              書  記  官
中      華      民      國    八十六    年      五      月      一      日
